ACORDAO-COMPLETO-2355546

ACÓRDÃO 1226/2019 ATA 18/2019 - PLENÁRIO

VISTOS, relatados e discutidos estes autos que cuidam de Representação oferecida pela empresa Ympactus Construtora e Transportes Eireli, requerendo a intervenção do Tribunal de Contas da União no sentido de evitar a rescisão do Contrato Administrativo 02/2016, firmado entre a empresa peticionária e a Prefeitura Municipal de Mundo Novo/BA.
	ACORDAM os Ministros do Tribunal de Contas da União, reunidos em Sessão Plenária, diante das razões expostas pelo Relator, em:
	9.1. não conhecer a presente documentação como representação por não atender os requisitos de admissibilidade previstos no art. 235 e 237, § único, do Regimento Interno do TCU, e no art. 103, § 1º, da Resolução – TCU 259/2014;
	9.2. dar ciência deste Acórdão à representante; 
	9.3. encaminhar cópia dos autos ao Ministério da Educação, para ciência;
	9.4. arquivar o presente processo, com fundamento no parágrafo único do art. 237, c/c o parágrafo único do art. 235, do Regimento Interno do TCU, e no art. 105 da Resolução – TCU 259/2014.

Representação acerca de supostas irregularidade em rescisão de contrato para a construção de creche com recursos federais.

Prefeitura Municipal de Mundo Novo - BA.

3. Interessados/Responsáveis:
3.1. Representante: Ympactus Construtora e Transportes Eireli (CPNJ: 10.764.432/0001-22)

13.1. Ministros presentes: José Mucio Monteiro (Presidente), Walton Alencar Rodrigues, Benjamin Zymler, Augusto Nardes, Aroldo Cedraz, Raimundo Carreiro (Relator) e Ana Arraes.
13.2. Ministro-Substituto convocado: Marcos Bemquerer Costa.
13.3. Ministros-Substitutos presentes: André Luís de Carvalho e Weder de Oliveira.

RAIMUNDO CARREIRO

Transcrevo a seguir, nos termos do art. 1º, § 3º, inciso I, da Lei nº 8.443/92, a instrução lavrada no âmbito da Secretaria de Fiscalização de Infraestrutura Urbana (peça 16) , cujas conclusões contaram com a anuência do corpo diretivo daquela unidade técnica (peças 17 e 18) .
“1. Cuidam os autos de representação, por parte da empresa Ympactus Construtora e Transportes Eireli, requerendo a intervenção do Tribunal de Contas da União no sentido de evitar a rescisão do Contrato Administrativo 02/2016, firmado entre a empresa peticionária e a Prefeitura Municipal de Mundo Novo/BA.    
HISTÓRICO
2.	A representante afirma que o prefeito municipal de Mundo Novo/BA, de forma arbitrária, rescindiu o Contrato Administrativo N.º 02/2016, paralisando a execução da obra de construção de uma creche com recursos do PAC 2. Aduz que a obra estava temporariamente suspensa por falta injustificada de pagamento pela Prefeitura por mais de 90 dias, nos termos do art. 77, XV, da Lei Federal 8.666/93, ainda que tivesse havido o efetivo repasse da verba pela União para pagamento do serviço.
3.	Argumenta que houve inadimplência de pagamento por um ano e sete meses, a despeito de terem sido prestados os serviços, havendo saldo remanescente de débito por mais de 90 dias, o que implicou na suspensão temporária da execução da obra. 
4.	Considera que a rescisão do contrato foi publicada sem que tivesse sido aberto qualquer procedimento administrativo que a justificasse e que há o risco de que seja deflagrado novo processo licitatório para o remanescente da obra.
5.	Além da irregularidade acima, o representante também menciona a ocorrência de outros supostos ilícitos:
	a) violação deliberada à ordem cronológica dos pagamentos dos fornecedores (no tocante à administração das verbas públicas federais, prevista no art. 5º da Lei nº 8.666/93, ademais do descumprimento das normas de execução de despesas previstas na Lei Federal n.º 4.320/64 e da Lei Complementar nº 101/00; 
	b) violação pela Administração à Lei de Acesso à Informação, tendo em vista que a referida prefeitura não publica em seu sítio oficial as informações previstas no art.8º, da Lei Federal n.º 12.527/2011, a despeito de o Município possuir população superior a 10.000 (dez mil) habitantes. 
6.	Em razão dessas condutas, a empresa representante requer deste Tribunal a adoção de medida cautelar para determinar a suspensão do ato que rescindiu o contrato com a empresa Ympactus Eireli, e que seja impedida a convocação de novo certame licitatório para execução do mesmo objeto anteriormente licitado.
7.	Por fim, requer ainda que se determine ao município o cumprimento do art. 5º, caput, da Lei 8.666/93 (cumprimento da ordem cronológica dos pagamentos) e do art. 8º da Lei Federal 12.527/2011 (Lei de acesso à Informação) para que disponibilize em seu sítio eletrônico todas as informações previstas no art. 8º.
EXAME DE ADMISSIBILIDADE
8.	Preliminarmente, registra-se que a presente representação não preenche os requisitos de admissibilidade constantes no art. 235 c/c art. 237, parágrafo único, do Regimento Interno do TCU (RI/TCU) .
9.	De fato, ainda que o responsável esteja sujeito à jurisdição do TCU e de a Representação estar redigida em linguagem clara e objetiva, conter nome legível, qualificação e endereço do representante, não se evidencia qual o interesse público a ser tutelado, na espécie. E, nesses casos, conforme o § 1º do art. 103 da Resolução TCU 259/2014, o expediente não deverá ser admitido por esta Corte.
10.	Isso porque, a representante, na prática, requer que o Tribunal intervenha na gestão de contrato firmado entre o município de Mundo Novo/BA e a empresa. Com relação à matéria, o Tribunal de Contas da União, desde há muito, tem entendido não ser sua função, no exercício do controle externo, decidir sobre controvérsias instaladas no âmbito de contratos firmados entre os seus jurisdicionados e terceiros. Vale dizer, não cabe a este Tribunal julgar os litígios entre contratante e contratado, ainda que estejam envolvidos recursos públicos federais. A solução de tais conflitos deve ser buscada nas instâncias próprias. 
11.	Nesse sentido são os Acórdãos 1.621/2011-TCU-1ªCâmara (Relatoria Ministro Valmir Campelo) ; 2.471/2011-TCU-2ª Câmara (Relatoria Ministro-Substituto André de Carvalho) ; 111/2010-TCU-Plenário (Relatoria Ministro Aroldo Cedraz) ; 1.462/2010-TCU-Plenário (Relatoria Ministro-Substituto Marcos Bemquerer) ; 1.631/2010-TCU-Plenário (Relatoria Ministro Benjamin Zymler) , entre outros.
12.	Quanto às outras supostas irregularidades mencionadas no subitem 5 supra, estas carecem de elementos indiciários que possam satisfazer aos requisitos previstos no caput, do art. 235 do Regimento Interno do TCU. Ademais, devem ser tratadas como de atos de gestão, mais afeitos à competência da Corte diretamente responsável pela apreciação das contas ordinárias da municipalidade, o Tribunal de Contas dos Municípios da Bahia (TCM/BA) .
CONCLUSÃO
13.	Assim, a presente Representação não deve ser conhecida, uma vez que não foram satisfeitos os requisitos de admissibilidade previstos no art. 235, caput, § único c/c o art. 237, § único do Regimento Interno do TCU, eis que a peça inaugural trata de matéria que refoge à competência do TCU. Na prática, vislumbra-se a provocação desta Corte para a tutela de interesses privados. 
14.	Dessa forma, cabe informar ao interessado que o Tribunal de Contas da União não é o foro adequado para a discussão de questões envolvendo o direito subjetivo de empresas privadas perante o poder público.
PROPOSTA DE ENCAMINHAMENTO
15.	Ante o exposto, submetem-se os autos à consideração superior, propondo:
	a) não conhecer a presente documentação como representação por não atender os requisitos de admissibilidade previstos no art. 235 e 237, § único, do Regimento Interno do TCU, e no art. 103, § 1º, da Resolução – TCU 259/2014;
	b) determinar liminarmente o arquivamento deste processo, com fundamento no parágrafo único do art. 237, c/c o parágrafo único do art. 235, do Regimento Interno do TCU, e no art. 105 da Resolução – TCU 259/2014;
	c) dar ciência à representante.”

Daniela Almeida da Silva, OAB-BA 55048.

Não atuou.

REPRESENTAÇÃO. NÃO PREENCHIMENTO DOS REQUISITOS DE ADMISSIBILIDADE. AUSÊNCIA DE INTERESSE PÚBLICO. NÃO CONHECIMENTO. CIÊNCIA. ARQUIVAMENTO.

REPRESENTAÇÃO (REPR)

Secretaria de Fiscalização de Infraestrutura Urbana (SeinfraUrb).

Como visto no Relatório precedente, trata-se de Representação oferecida pela empresa Ympactus Construtora e Transportes Eireli, requerendo a intervenção do Tribunal de Contas da União no sentido de evitar a rescisão do Contrato Administrativo 02/2016, firmado entre a empresa peticionária e a Prefeitura Municipal de Mundo Novo/BA.
2.	A análise procedida pela Secretaria de Fiscalização de Infraestrutura Urbana conclui (peça 16) :
“CONCLUSÃO
13.	Assim, a presente Representação não deve ser conhecida, uma vez que não foram satisfeitos os requisitos de admissibilidade previstos no art. 235, caput, § único c/c o art. 237, § único do Regimento Interno do TCU, eis que a peça inaugural trata de matéria que refoge à competência do TCU. Na prática, vislumbra-se a provocação desta Corte para a tutela de interesses privados. 
14.	Dessa forma, cabe informar ao interessado que o Tribunal de Contas da União não é o foro adequado para a discussão de questões envolvendo o direito subjetivo de empresas privadas perante o poder público.”
3.	De fato, não está evidenciado o interesse público a ser tutelado. Na prática, a representante requer que o Tribunal intervenha na gestão de contrato firmado com o município de Mundo Novo/BA. Nesses casos, conforme o § 1º do art. 103 da Resolução TCU 259/2014, o expediente não pode ser admitido por esta Corte.
4.	Assim, a documentação apresentada não atende os requisitos de admissibilidade e pressupostos de legitimidade previstos nos arts. 234 e 235 do Regimento Interno do TCU, bem como no art. 103, § 1º, da Resolução-TCU 259/2014.
5.	Conforme já registrado na análise da unidade técnica, não se insere entre as competências constitucionais do TCU a solução de controvérsias instaladas no âmbito de contratos firmados entre seus jurisdicionados e terceiros ou a prolação de provimentos jurisdicionais, reclamados por particulares, para a salvaguarda de seus direitos e interesses subjetivos.
6.	Nesse mesmo sentido, a pacífica e sólida jurisprudência do TCU diz que não é função desta Corte a solução de lides entre interesses particulares e a Administração. A competência do Tribunal de Contas da União se destina a assegurar primordialmente a observância do interesse público, e não de interesse meramente privado.
7.	Nessa linha são os Acórdãos 1.621/2011 – 1ªCâmara (Relatoria Ministro Valmir Campelo) ; 2.471/2011 – 2ª Câmara (Relator: Ministro-Substituto André de Carvalho) ; 111/2010 – Plenário (Relator: Ministro Aroldo Cedraz) ; 1.462/2010 – Plenário (Relator: Ministro-Substituto Marcos Bemquerer) ; 1.631/2010 – Plenário (Relator: Ministro Benjamin Zymler) , entre outros.
8.	Quanto às outras supostas irregularidades aventadas pela representante, relativas à “violação deliberada à ordem cronológica dos pagamentos dos fornecedores” e “violação pela Administração à Lei de Acesso à Informação”, não foram apresentados elementos que possam satisfazer aos requisitos previstos no caput, do art. 235 do Regimento Interno do TCU. 
9.	Sendo assim, acolho a proposta da unidade, que propõe:
a) não conhecer a presente documentação como representação por não atender os requisitos de admissibilidade previstos no art. 235 e 237, § único, do Regimento Interno do TCU, e no art. 103, § 1º, da Resolução – TCU 259/2014;
b) arquivar esse processo, com fundamento no parágrafo único do art. 237, c/c o parágrafo único do art. 235, do Regimento Interno do TCU, e no art. 105 da Resolução – TCU 259/2014; 
c) dar ciência deste Acórdão à representante.
10.	Ante o exposto, voto por que o Tribunal adote a minuta de Acórdão que ora submeto à apreciação deste Colegiado.
TCU, Sala das Sessões Ministro Luciano Brandão Alves de Souza, em 29 de maio de 2019.
RAIMUNDO CARREIRO 
Relator